【裁判字號】    99,簡,319
【裁判日期】    991223
【裁判案由】    土地增值稅
【裁判全文】
高雄高等行政法院簡易判決
                                       99年度簡字第319號
原      告  李木榕
被      告  臺南市稅務局
代  表  人  謝世傑 局長
訴訟代理人  林佳億
            張誠仁
上列當事人間土地增值稅事件，原告不服臺南市政府中華民國99
年10月1日南市行救字第09926570320號訴願決定，提起行政訴訟
，本院判決如下︰
    主  文
原告之訴駁回。
訴訟費用由原告負擔。
    事實及理由
一、事實概要︰
    緣原告原所有坐落臺南市○○區○○○段396-120地號土地(
    下稱系爭土地)，面積為113平方公尺，經臺灣臺南地方法院
    民事執行處(下稱臺南地院民事執行處)民國74年度執字第11
    498號強制執行事件拍賣，而以74年執慎11498字第14256號
    函請被告核算應課徵之土地增值稅，經被告按一般用地稅率
    核算土地增值稅新臺幣(下同)183,941元，並以75年3月7日
    南市稅安字第2149號函請臺南地院民事執行處代為扣繳完納
    在案。嗣原告於99年6月1日向被告申請系爭土地免徵土地增
    值稅，並依稅捐稽徵法第28條第2項規定退還溢繳稅款，經
    被告以99年6月30日南市稅安字第09922081750號函否准所請
    ，原告不服，提起訴願，經遭決定駁回，遂提起本件行政訴
    訟。
二、本件原告主張︰
(一)原告本件主張之訴訟標的乃稅捐稽徵法第28條第2項規定為
    法律關係，以系爭土地符合農地農用免稅要件，不待人民申
    請，被告應於系爭土地移轉時，依職權作成免稅之行政處分
    ，竟依土地稅法第33條一般稅率計課，致納稅義務人即原告
    溢繳稅額，為適用法規有錯誤為原因事實，依行政程序法第
    34條、第35條規定，只要對當事人有益，皆得為該特定行為
    (即請求稽徵機關依稅捐稽徵法第28條第2項規定履行義務作
    為給付)之請求，為人民對國家公法給付請求權的行使，性
    質上，原告並非對課稅處分為爭議，亦非行使退稅權或免稅
    權，非對稅有所請求，核先陳明。
(二)依行為時農業用地移轉免徵增值稅案件管制檢查作業要點第
    2點規定，符合土地稅法第39條之2第1項、平均地權條例第
    45條第1項或農業發展條例第27條規定，不待人民申請，當
    然發生免稅效果，稽徵機關應於農地移轉時核定免徵土地增
    值稅。查系爭土地為農業用地並作農業使用，所以一直按田
    賦課徵，並無被依土地稅法第22條之1課徵荒地稅之情事。
    又因系爭土地為農業用地並作農業使用，經認符合法定免徵
    田賦要件，故系爭土地自原所有權人即納稅義務人即原告取
    得後至移轉時，一直免徵田賦，足見系爭土地依法作農業使
    用，並無疑義，被告於每年會同會辦機關普查或抽查時，始
    無辦理撤銷減免，追收應納田賦，及移送處罰之情事，系爭
    土地於移轉時一直作農業使用，移轉與自行耕作之農民繼續
    耕作，依最高行政法院80年6月份庭長評事聯席會議：依農
    業發展條例第27條之規定，合於該條所定免稅要件者，當然
    發生免稅效果，本無待人民之申請所示，於系爭土地75年2
    月13日拍賣移轉時，當然發生免稅效果。故被告於系爭土地
    被拍賣時，依一般稅率課徵土地增值稅，致納稅義務人即原
    告溢繳稅額，自屬適用法規有錯誤。
(三)依最高行政法院93年判字第1392號判例意旨，憲法之平等原
    則要求行政機關對於事物本質上相同之事件作相同處理，乃
    形成行政自我拘束，惟憲法之平等原則係指合法之平等，不
    包含違法之平等。故行政先例需屬合法者，乃行政自我拘束
    之前提要件，憲法之平等原則，並非賦予人民有要求行政機
    關重複錯誤之請求權。因此，行政先例若屬合法者，應賦予
    人民有要求行政機關相同之事件作相同處理之請求權，實為
    最高行政法院93年判字第1392號判例實踐平等原則之核心所
    在。訴外人劉碧珠所有農地於79年12月4日被法院執行拍賣
    ，債務人劉碧珠90年3月15日申請臺南縣稅務局履行退稅之
    公法義務，台南縣稅務局審核後，以90年3月20日南縣稅新
    分二字第90010026號函准許，此外，另有15件相同事件作成
    相同之行政處分，足見當事人有權請求稽徵機關履行公法義
    務退還納稅義務人溢繳稅額為行政慣例，本於行政慣例及憲
    法之平等原則要求，原告自得請求被告作成相同之行政處分
    之權利。則原告向被告申請履行公法義務，被告竟拒絕，相
    較於債務人劉碧珠乙案，被告允准之，就原告之申請案，卻
    極盡不公平之能事而否准，顯有違行政慣例及憲法之平等原
    則要求，與行政程序法第6條之規定不合，顯有意作成不公
    平待遇，參照最高行政法院81年度判字第1006號判決意旨，
    逾越權限或濫用權力之行政處分，以違法論，基於相同原因
    事實作成之行政處分，若有意作不公平之差別待遇，致損及
    特定當事人之權益，即有權力濫用之違法所示，有權力濫用
    之違法。
(四)系爭土地係農業用地並作農業使用，故依法免徵田賦，被告
    於系爭土地移轉時，依一般稅率請執行法院代扣繳土地增值
    稅，係未正確適用行為時農業發展條例第27條規定，致納稅
    義務人即原告溢繳稅額，原告為自己利益(財政部93年12月1
    4日台財稅字第0930456294號函釋，行政程序法第35條立法
    理由)，得申請被告履行退還納稅義務人即原告所溢繳稅額
    之公法義務，亦得本於平等原則請求比照辦理等情，並聲明
    求為判決：(一)撤銷訴願決定及原處分。(二)被告應作成退
    還系爭土地本件地增值稅款，及自繳納之日起至返還日止，
    按繳納稅款之日郵政儲金1年期定期儲金固定利率按日加計
    利息，並函請臺南地院民事執行處重新分配予原告之行政處
    分。
三、被告則以︰
(一)依98年1月21日修正公布稅捐稽徵法第28條第2項之規定可知
    ，因稅捐稽徵機關適用法令錯誤、計算錯誤或其他可歸責於
    政府機關之錯誤，致溢繳稅款者，始有上開規定之適用。按
    行為時農業發展條例施行細則第15條明定：「依本條例27條
    規定申請免徵土地增值稅者，依左列規定辦理：一、耕地：
    由申請人於申報土地移轉現值時，檢附土地登記簿謄本、主
    管機關核發之農地承受人自耕能力證明書影本，送該管稽徵
    機關。二、耕地以外之其他農業用地：由申請人於申報移轉
    現值時，檢附土地登記簿謄本、承受人戶籍謄本、繼續作農
    業使用承諾書，送該管稽徵機關。．．．」(80年7月17日修
    正土地稅法施行細則第58條亦有相同規定)，即有關農業用
    地移轉，符合農業發展條例第27條規定免徵土地增值稅者，
    應由當事人依規定程序檢附證明文件向稽徵機關提出申請。
    又財政部73年7月30日台財稅第56686號函釋：「農業用地在
    依法作農業使用期間，經法院拍賣，由自耕農民承購繼續耕
    作者，依農業發展條例第27條規定應免徵土地增值稅，倘法
    院於拍賣時，因未檢送有關證明文件，稽徵機關無法憑以核
    定免徵而按一般應稅土地核課土地增值稅者，嗣後檢附應備
    之證件申請免稅時，其應核退之稅款，應以執行法院為退稅
    受領人，交由法院另行分配債權人，．．．」及財政部82年
    6月17日台財稅第821488575號函釋：「法院拍賣之農業用地
    ，於事後申請免徵土地增值稅，如經審查符合土地稅法第39
    條之2及有關規定者，應准予辦理。」規定意旨，經法院拍
    賣之農業用地，如符合行為時免徵土地增值稅而當事人不及
    依規定程序申請辦理時，得先行依一般土地扣繳土地增值稅
    後再申請退還。是以，經法院拍賣之農業用地適用免徵土地
    增值稅者，除符合作農業使用之要件外，尚需當事人檢送有
    關證明文件向稅捐機關提出申請為必要，稅捐稽徵機關依法
    並無逕行核定免徵之權限，蓋是否適用免徵土地增值稅之有
    關課稅之事實，多發生於納稅義務人所得支配範圍，稅捐稽
    徵機關掌握困難，為貫徹公平合法之課稅目的，因而課納稅
    義務人申報協力義務。本件原告既未提出應檢附之證明文件
    ，是核非屬稅捐稽徵機關適用法令錯誤、計算錯誤或其他可
    歸責於政府機關之錯誤，自無稅捐稽徵法第28條第2項規定
    之適用。按最高行政法院80年6月12日庭長評事聯席會議決
    議略謂：「依農業發展條例第27條之規定，合於該條所定免
    稅要件者，當然發生免稅效果，本無待人民之申請。同條例
    施行細則第15條規定並非關於發生免稅效果之規定。抵押權
    人(債權人)代位債務人(原土地所有人)申請，僅在促使稅捐
    稽徵機關注意，不得對土地課徵土地增值稅而已，並非代位
    債務人行使免稅之權利，不生可否行使代位權之問題。」等
    語，係就抵押權人(債權人)可否代位債務人申請免徵土地增
    值稅之決議，與本件案情無涉。是原告前揭主張，顯係誤解
    法令，核無足採。
(二)再查原告於99年6月1日申請免徵土地增值稅，並將差額退還
    法院重新分配，其主要請求權在於改為免徵土地增值稅，退
    還溢繳稅額僅在適用免徵土地增值稅有理由時始發生。易言
    之，原告申請退稅之前提，必須免徵土地增值稅為有理由，
    倘申請適用免徵土地增值稅為無理由，原所繳納土地增值稅
    無溢繳稅款可言，原告自無退稅請求權。查財政部90年11月
    16日台財稅字第0900457036號函釋已陳明：「主旨：姚顏×
    ×君所有××地號等3筆土地於82年間經法院拍賣，原按一
    般稅率核課土地增值稅，嗣拍定人逾5年始提出申請改依修
    正前土地稅法第39條之2第1項規定免徵並退還土地增值稅，
    可否准予辦理一案。說明：二、查修正前土地稅法第39條之
    2第1項規定，農業用地在依法作農業使用時，移轉與自行耕
    作之農民繼耕作者，免徵土地增值稅。又法院拍賣之農業用
    地，於事後申請免徵土地增值稅，如經審查符合上揭條項及
    有關規定者，應准予辦理，前經本部82年6月17日台財稅第
    821488575號函釋有案。另依法務部90年3月22日法90令字第
    008617號令：『行政程序法施行前已發生公法上請求權之消
    滅時效期間，不適用行政程序法第131條第1項規定，應依行
    政程序法施行前有關法規之規定；無相關法規規定者，得類
    推適用民法消滅時效之規定．．．。』本案免徵土地增值稅
    之請求權係屬行政程序法施行前已發生之公法上請求權，依
    上開法務部令，應得類推適用民法消滅時效之規定．．．」
    。另「又按『公法上之請求權，除法律有特別規定外，因5
    年間不行使而消滅。公法上請求權，因時效完成而當然消滅
    。』、『民法總則施行前之法定消滅時效已完成者，其時效
    為完成。民法總則施行前之法定消滅時效，其期間較民法總
    則所定為長者，適用舊法，但其殘餘期間，自民法總則施行
    日起算較民法總則所定時效期間為長者，應自施行日起，適
    用民法總則。』行政程序法第131條及民法總則施行法第18
    條分別定有明文。查於行政程序法90年1月1日施行前，關於
    公法上不當得利返還請求權之時效期間，基於實體從舊原則
    ，固無行政程序法第131條第1項規定之適用，並因公法無性
    質相類之規定，而應類推適用民法第125條一般時效即15年
    之規定；惟此類推適用之時效期間，若自行政程序法施行日
    起算，其殘餘期間較行政程序法第131條第1項所定5年時效
    期間為長者，參諸前述民法總則施行法第18條規定意旨，即
    應自行政程序法施行日起，適用行政程序法第131條第1項關
    於5年時效期間之規定，俾得兼顧行政程序法規定時效期間
    為5年之目的，以使法律秩序趨於一致。」此有最高行政法
    院96年度判字第914號判決意旨可資參照。故公法上之請求
    權於行政程序法施行前成立而可行使者，自95年1月1日起即
    因時效屆滿而消滅。本案系爭土地於75年2月18日經法院拍
    賣而移轉，於當時即得行使申請免徵土地增值稅之請求權，
    惟原告嗣於99年6月1日始提出免徵土地增值稅，依上開規定
    ，其請求權已罹於時效而消滅，原告申請免徵土地增值稅為
    無理由，其原繳納土地增值稅自無溢繳稅款得以退還之情事
    。從而，被告所屬安南分局以99年6月30日南市稅安字第099
    22081750號函否准其退稅之申請，揆諸首揭法令及財政部函
    釋規定，並無不當，自應予維持，原告提起行政訴訟顯無理
    由等語，資為抗辯，並聲明求為判決駁回原告之訴。
四、本件事實概要欄所載事實，此有原告前述申請書、被告99年
    6月30日南市稅安字第09922081750號函、土地增值稅繳納通
    知書、被告所屬安南分處臺南市稅安字第2149號函等影本附
    於處分卷可稽，且經兩造書狀陳明在卷，堪以信實。本件兩
    造所爭執者厥為原告依稅捐稽徵法第28條第2項規定，申請
    退還經臺南地院民事執行處執行拍賣原告所有土地所扣繳之
    土地增值稅，重新分配予原告，是否有理？
(一)按「農業用地在依法作農業使用期間，移轉與自行耕作之農
    民繼續耕作者，免徵土地增值稅。」「農業用地在依法作農
    業使用時，移轉與自行耕作之農民繼續耕作者，免徵土地增
    值稅。」行為時農業發展條例第27條及行為時土地稅法第39
    條之2第1項分別定有明文。次按「依本條例第27條規定申請
    免徵土地增值稅者，依左列規定辦理：1、耕地：由申請人
    於申報土地移轉現值時，檢附土地登記簿謄本、主管機關核
    發之農地承受人自耕能力證明書影本，送該管稽徵機關。2
    、耕地以外之其他農業用地：由申請人於申報移轉現值時，
    檢附土地登記簿謄本、承受人戶籍謄本、繼續作農業使用承
    諾書，送該管稽徵機關。」亦為行為時農業發展條例施行細
    則第15條第1項所明定。另按「納稅義務人因稅捐稽徵機關
    適用法令錯誤、計算錯誤或其他可歸責於政府機關之錯誤，
    致溢繳稅款者，稅捐稽徵機關應自知有錯誤原因之日起2年
    內查明退還，其退還之稅款不以5年內溢繳者為限。」並經
    稅捐稽徵法第28條第2項規定明確。又「稅捐稽徵機關依稅
    捐稽徵法第30條之規定，為調查課稅資料，得向有關機關、
    團體或個人進行調查，且受調查者不得拒絕。於稽徵程序中
    ，本得依職權調查原則進行，應運用一切闡明事實所必要以
    及可獲致之資料，以認定真正之事實課徵租稅。惟稅捐稽徵
    機關所須處理之案件多而繁雜，且有關課稅要件事實，類皆
    發生於納稅義務人所得支配之範圍，其中得減免事項，納稅
    義務人知之最詳，若有租稅減免或其他優惠情形，仍須由稅
    捐稽徵機關不待申請一一依職權為之查核，將倍增稽徵成本
    。因此，依憲法第19條『人民有依法律納稅之義務』規定意
    旨，納稅義務人依個別稅捐法規之規定，負有稽徵程序之申
    報協力義務，實係貫徹公平及合法課稅所必要。」亦經司法
    院釋字第537號解釋理由書闡明在案。另「說明：．．．二
    、．．．參照司法院釋字第537號解釋，課稅要件事實，多
    發生於納稅義務人所得支配之範圍，稅捐稽徵機關掌握困難
    ，為貫徹公平合法課稅之目的，因而課納稅義務人申報協力
    義務。故納稅義務人於申報時，未檢附符合減徵土地增值稅
    之有關文件，稽徵機關依據納稅義務人申報資料依法核課稅
    捐，即難歸責稽徵機關有核課錯誤情事。．．．。」亦經財
    政部98年10月23日台財稅字第09800238260號函釋在案。
(二)經查，如上所述，本件原告原所有系爭土地前經臺南地院民
    事執行處74年度執字第11498號強制執行事件拍賣，而以74
    年執慎11498字第14256號函請被告核算應課徵之土地增值稅
    ，經被告按一般用地稅率核算土地增值稅183,941元，並以
    75年3月7日南市稅安字第2149號函請臺南地院民事執行處代
    為扣繳時，原告並未依行為時農業發展條例施行細則第15條
    第1項之規定，依系爭土地之性質為耕地，由申請人於申報
    土地移轉現值時，檢附土地登記簿謄本、主管機關核發之農
    地承受人自耕能力證明書影本，送該管稽徵機關申請；為耕
    地以外之其他農業用地時，則由申請人於申報移轉現值時，
    檢附土地登記簿謄本、承受人戶籍謄本、繼續作農業使用承
    諾書，送該管稽徵機關申請，致該土地增值稅業經完納確定
    乙節，為兩造所不爭執，亦足認定。揆諸前揭行為時農業發
    展條例第27條、行為時農業發展條例施行細則第15條第1項
    之規定及司法院釋字第537號解釋、財政部98年10月23日台
    財稅字第09800238260號函釋意旨，可知經法院拍賣之農業
    用地適用免徵土地增值稅者，除符合作農業使用之要件外，
    尚需當事人檢送有關證明文件向稅捐機關提出申請為必要，
    稅捐稽徵機關依法並無逕行核定免徵之權限，蓋是否適用免
    徵土地增值稅之有關課稅之事實，多發生於納稅義務人所得
    支配範圍，稅捐稽徵機關掌握困難，為貫徹公平合法之課稅
    目的，因而課納稅義務人申報協力義務。查本件原告既未提
    出應檢附之證明文件，經核非屬稅捐稽徵機關適用法令錯誤
    、計算錯誤或其他可歸責於政府機關之錯誤，自無稅捐稽徵
    法第28條第2項規定之適用，被告原處分否准其本件之申請
    ，並無違誤。次按「依農業發展條例第27條之規定，合於該
    條所定免稅要件者，當然發生免稅效果，本無待人民之申請
    。同條例施行細則第15條規定並非關於發生免稅效果之規定
    。抵押權人(債權人)代位債務人(原土地所有人)申請，僅在
    促使稅捐稽徵機關注意，不得對土地課徵土地增值稅而已，
    並非代位債務人行使免稅之權利，不生可否行使代位權之問
    題。」固經最高行政法院80年6月12日庭長評事聯席會議決
    議在案，惟觀諸最高行政法院前揭庭長評事聯席會議之決議
    意旨，符合農業發展條例第27條所定免稅要件者，當然發生
    免稅效果，由人民提出正式之申請程序，非屬該條免稅之法
    定要件，然該決議並未免除當事人之協力義務，蓋稅捐稽徵
    機關受限於稽徵成本，事實上無從以職權調查方式一一查證
    核定免徵土地增值稅，且是否適用免徵土地增值稅相關之課
    稅事證，多發生於納稅義務人所得支配之範圍，稅捐稽徵機
    關掌握困難，為貫徹公平合法之課稅目的，仍應由納稅義務
    人就免徵土地增值稅要件等事證負申報協力義務，亦有前述
    司法院釋字第537號解釋理由可資參照。是於個案是否符合
    免徵土地增值稅之要件，事實上仍待當事人依行為時農業發
    展條例施行細則第15條第1項之規定，檢具有關證明文件供
    稅捐稽徵機關審核，本件如前所述，因原告未依行為時農業
    發展條例施行細則第15條第1項之規定盡其協力義務，經被
    告按一般用地稅率核算土地增值稅183,941元，並經臺南地
    院民事執行處代為扣繳完納在案，自難認本件原告因被告適
    用法令錯誤、計算錯誤或其他可歸責於政府機關之錯誤，致
    溢繳稅款，自與稅捐稽徵法第28條第2項規定之要件不符，
    原告依該規定而為本件訴之聲明第2項之請求，仍屬無據。
    至原告所引其他16件稅捐個案情形，其雖列出相關債務人及
    申請人，惟並未提出其他具體之資料以供審核，則各件之事
    實與本件是否相同，已非無疑，況所提之資料，均屬行政機
    關之行政處分，對本院並無拘束力，是亦難據以為原告有利
    之認定。
五、綜上所述，本件並無稅捐稽徵法第28條第2項規定因稅捐稽
    徵機關適用法令錯誤或計算錯誤，或其他可歸責於政府機關
    之錯誤致溢繳稅款情事，則被告否准原告本件前述申請之處
    分，並無違法；訴願決定予以維持，核無不合；原告起訴意
    旨求為均予撤銷，並請求被告應作成退還系爭土地本件土地
    增值稅款，及自繳納之日起至返還日止，按繳納稅款之日郵
    政儲金1年期定期儲金固定利率按日加計利息，並函請臺南
    地院民事執行處重新分配予原告之行政處分為無理由，應予
    駁回。又本件事證已臻明確，兩造其餘攻擊防禦方法，均核
    與本件判決結果不生影響，爰不一一論述，附此敘明。另本
    件為簡易訴訟事件，爰不經言詞辯論為之。
六、據上論結，本件原告之訴為無理由，依行政訴訟法第233條
    第1項、第236條、第98條第1項前段，判決如主文。
中    華    民    國    99    年    12    月    23    日
             高雄高等行政法院第三庭
                               法官  林  勇  奮
以上正本係照原本作成。
如不服本判決，應於送達後20日內，向本院提出上訴狀並表明上
訴理由，如於本判決宣示後送達前提起上訴者，應於判決送達後
20日內補提上訴理由書（須按他造當事人人數附繕本）。
中    華    民    國    99    年    12    月    23    日

                             書記官  林  幸  怡

司法院資訊處製作；財團法人民間司法改革基金會備份。
